【裁判字號】    91,訴,478
【裁判日期】    920324
【裁判案由】    誣告
【裁判全文】
臺灣臺中地方法院刑事判決                          九十一年度訴字第四七八號
    公  訴  人  臺灣臺中地方法院檢察署檢察官
    被      告  丙○○
    選任辯護人  魏其村律師
右列被告因誣告案件，經檢察官提起公訴（九十一年度偵字第一五二號），本院判決
如左：
    主  文
丙○○無罪。
    理  由
一、公訴意旨略以：被告丙○○（原名張雪蓮）明知其於民國九十年五月二十三日下
    午，將其所申請如附表一所示之空白支票五張及張雪蓮印鑑章，均借予甲○○並
    授權甲○○簽發使用。嗣因二人間財務紛爭，甲○○避不見面又未依約定告知簽
    發之支票金額及日期，一時情急，竟於九十年六月二十日至付款人臺中市第二信
    用合作社東南分社處，填具遺失票據申報書，未指定犯人，謊報於九十年六月十
    四日在臺中市遺失如附表一編號一號所示支票一張，由上述付款人轉報臺中市警
    察局協助偵查侵占遺失物罪嫌。屆期執票人林武峰提示該紙支票遭拒，經票據交
    換所函請臺中市警察局第一分局偵辦，丙○○於九十年十月十七日至該分局接受
    訊問時，又意圖甲○○受刑事處分，逼甲○○出面，而捏詞誣稱：係甲○○於九
    十年五月二十三日下午，在臺中市○○路，乘其下車到提款機提款，竊取其置於
    擋風玻璃下之空白支票五張及張雪蓮印鑑章，並偽造簽發支票使用。誣告甲○○
    涉嫌竊盜、偽造有價證券罪，因認被告丙○○，涉犯刑法第一百七十一條第一項
    之準誣告及第一百六十九條第一項之誣告罪嫌云云。
二、按犯罪事實，應依證據認定之，無證據不得推定其犯罪事實，又不能證明被告犯
    罪者，應為無罪之諭知，刑事訴訟法第一百五十四條、第三百零一條第一項分別
    定有明文。再認定不利於被告之事實，須依積極證據，苟積極證據不足為不利於
    被告事實之認定時，即應為有利於被告之認定，更不必有何有利之證據。另刑事
    訴訟法上所謂認定犯罪事實之證據，係指足以認定被告確有犯罪行為之積極證據
    而言，該項證據自須適合於被告犯罪事實之認定，始得採為斷罪資料，最高法院
    三十年上字第八一六號、二十九年上字第三一０五號分別著有判例可資參照。本
    件公訴人認被告丙○○犯有上開罪嫌，無非係以：（一）如附表一編號一號所示
    支票一張，係甲○○蓋用張雪蓮印鑑章簽發並背書轉讓乙○○，再由乙○○背書
    轉讓林武鋒提示退票，退票後，被告與甲○○於九十年六月二十一日共同書寫聲
    明書予林武鋒，載明該支票係被告借票與甲○○等事實，業據甲○○、乙○○、
    林武鋒證陳在卷，並有如附表一編號一號所示支票及退票理由單影本、聲明書正
    本附卷可稽。且被告亦承認該聲明書係真正，足見上開支票係被告借給甲○○並
    授權簽發使用，並非遺失或遭竊。（二）甲○○坦承積欠被告丙○○一百萬元未
    還；而被告於自書之信函屢述甲○○欠錢未還又經常食言，其於九十年五月二十
    四日急欲找甲○○詢問，打電話至公司找人，才知甲○○已離職，為了保護自己
    ，就打電話到銀行報遺失五張空白支票云云。可見被告丙○○氣憤甲○○不負責
    ，又為保護自己之票據信用，而有本件犯罪之動機云云，為其論據。訊據被告丙○○固不否認有填寫上開遺失票據申報書及於如附表編號一號所示支票遭退票後
    ，在臺中市市○路之耕讀園茶館內，於前述聲明書內簽名之事實，惟堅決否認有
    何誣告犯行，辯稱略以：
１、伊與甲○○原係朋友關係，甲○○於八十八年間，以家庭應急為由，簽發九十五
    萬元之支票，向伊借款九十五萬元，時隔一年，因甲○○無力償還，遂請求伊同
    意自八十九年十月三十一日起，分十期按月清償，連同利息願清償一百萬元，並
    簽發面額各十萬元之本票十張予伊。惟甲○○仍未依約清償，並在九十年一、二
    月間某日主動提議稱由伊出名向甲○○所服務之裕唐汽車股份有限公司（下稱裕
    唐公司）購車，甲○○會負責繳交購車之分期貸款，用以清償欠款，如此甲○○
    可增加業績，伊之債權亦可獲清償等語，伊應予後，即向裕唐公司購車，車款總
    價九十五萬元，伊繳交頭期款三十萬元、領牌費用二萬元及汽車乙式保險費六萬
    餘元後，並向裕融公司辦理汽車貸款六十五萬元，依約每月應給付分期款二萬一
    千餘元。詎甲○○非惟仍未依約為伊繳付汽車分期貸款，且伊所繳交之保險費，
    甲○○經手後，僅向新安產物保險股份有限公司投保竊盜險及第三人責任險，約
    一萬五千元，其餘保險費亦未退還予伊。另甲○○又將裕唐公司隨車附贈之行動
    電話及門號據為己有，未交付予伊。
２、九十年五月二十三日前約一個星期左右，伊將第三期分期款約一萬五千元交予甲○○，其餘六千元甲○○則應允負責支付。嗣於九十年五月二十三日伊向臺中市
    第二信用合作社東南分社領取空白支票簿後，即連同印鑑章隨手放在汽車右前座
    擋風玻璃處，旋即接到裕融公司陳姓法務人員之催款電話，伊在氣憤之餘，乃前
    往裕唐公司質問甲○○，何以未繳交貸款，甲○○稱因母親生病住院沒錢，故未
    繳納，伊始告訴甲○○再幫忙繳交該期貸款，並開車載甲○○一同至裕唐公司附
    近之提款機提款六千元，交予甲○○，當時伊係獨自下車提款，甲○○則留在車
    上。俟於九十年五月二十四日伊發現支票少了五張，雖因疏乎未報案，但伊於九
    十年六月十四日，即打電話至臺中市第二信用合作社東南分社予承辦人員丁○○
    ，申報五張空白支票遺失，當時丁○○稱先備案，待有人提示再去辦理掛失，填
    寫申報書。九十年六月二十日丁○○通知伊稱有人要提示伊遺失之支票，伊乃趕
    至臺中市第二信用合作社東南分社，因當天之時間較趕，伊乃先就該張支票辦理
    掛失止付，再趕至法院辦理公示催告，未讓該張支票兌現。嗣甲○○即約伊於翌
    日即九十年六月二十一日，至位於臺中市市○路上之耕讀園茶館會面，該日伊與
    友人戊○○先到，甲○○與乙○○二人來了之後，甲○○即拿出事先寫好之上開
    聲明書，叫伊簽名，伊原本不簽，要求甲○○歸還支票，並與甲○○發生爭執，
    因甲○○一直拜託，並稱伊簽名後，甲○○除先將如附表一編號一號所示之支票
    歸還外，另外四張支票，亦願於翌日交還，且伊同事戊○○也說簽一簽沒有關係
    ，伊才簽名。伊確未曾將支票借予甲○○，亦非誣告等語。
三、經查：（一）甲○○確於八十八年間即積欠被告「借款」約一百萬元，迄未清償
    ，嗣於九十年一、二月間，被告透過甲○○向甲○○所服務之裕唐公司購車時，
    甲○○確有答應被告如經濟許可，將負責繳交購車之分期貸款，然甲○○嗣並未
    代被告給付過任何汽車貸款；且被告購車時所繳交之保險費，確有部分保險費應
    退還被告，甲○○亦迄未退還，另被告購車時隨車附送之配備即行動電話予門號
    ，甲○○亦交予其妻舅朱仙民，未交予被告；及被告因購車所應繳付之汽車分期
    款，其給付方式為每月一期，計分三十六期，九十年五月二十三日當時，已有二
    期分期款到期等節，已經證人甲○○於本院審理中結證屬實，並有被告提出如附
    表二編號一號至十號所示發票人均為甲○○，面額均為十萬元之本票十張及證人
    甲○○提出之裕唐公司交車確認表一份在卷可稽。參以被告甲○○所涉竊盜系爭
    五張支票犯嫌，尚在臺灣臺中地方法院檢察署檢察官，以九十一年度偵續字第二
    二號偵查中，尚未偵結，甲○○當無迴護被告，附和被告說詞可能一情，應足認
    定。（二）被告確於如附表一號編號一號所示支票於九十年六月二十日提示前，
    即早於九十年六月十四日，以電話通知臺中市第二信用合作社東南分社予承辦人
    員丁○○，申報五張空白支票遺失，丁○○即對被告稱先備案，待有人提示再去
    辦理掛失，填寫申報書，待至九十年六月二十日上午因有一位林先生打電話詢問
    有關系爭支票之事，並稱中午之前會將錢存進去，丁○○乃即通知被告有人要提
    示伊遺失之支票，被告即趕至臺中市第二信用合作社東南分社，因被告曾更改姓
    名，故須先辦妥有關改名資料，及趕在下午三點前將相關資料送至臺中市第二信
    用合作社總社，時間較為緊迫，故被告僅先就如附表編號一號所示支票辦理掛失
    止付，再趕至法院辦理公示催告，未讓該張支票兌現等節，亦經證人丁○○於本
    院審理中結證甚明。（三）甲○○「拿到」如附表一所示五張支票時，該五張支
    票均係空白支票，均係由甲○○填載完成，並蓋用真正之印鑑章，其中如附表一
    編號一號所示支票，係甲○○持向乙○○調借現金，之後乙○○又持交予林武鋒
    ，俟至發票日到期當天，甲○○即主動找乙○○稱要給付現金，取回該張支票，
    因乙○○稱已將支票轉交他人，請甲○○將現金存入支票帳戶即可，甲○○即稱
    待明日看支票狀況再說。嗣因林武鋒提示該張支票結果遭退票，林武鋒始告知乙○○稱該張支票已遭發票人掛失止付，乙○○乃帶同甲○○一起拿三萬元找林武
    鋒，並表示要換回該張支票，因林武峰稱已涉及刑案，要求甲○○一起至警局說
    明，並要求發票人出面，甲○○乃邀被告於九十年六月二十一日至臺中市市○路
    耕讀園茶館協商。俟甲○○即於九十年六月二十一日，至臺中市市○路耕讀園茶
    館，要求被告在甲○○所寫具之聲明書上簽名，當時在場之人除被告、乙○○、
    甲○○外，尚有被告友人戊○○，計四人在場等節，已經證人林武鋒於偵查中、
    乙○○及甲○○於偵審中、證人戊○○於審理中證陳甚明，互核相符，應屬真實
    。又該聲明書係甲○○事先寫好，並帶至上開耕讀園茶館內，要求被告簽名，且
    一開始被告並不願意在聲明書上簽名，當時甲○○確有表示如被告在聲明書上簽
    名，其他四張支票甲○○願儘快交還被告等節，亦經證人甲○○於審理中直承在
    卷，核與被告所辯情節相符，均足認定。此外，九十年六月二十一日當日，被告
    確有堅持聲明書第一段所載被告同意借票予甲○○，及中間一段文字與事實不符
    ，要求刪掉，但因甲○○稱如將第一段刪掉，甲○○會有事，請被告不要堅持刪
    掉，戊○○乃對被告稱多一事，不如少一事，只要內容沒有不利益，就簽一簽，
    被告始應允，並僅刪中間一段之文字，即予簽名乙情，亦經證人戊○○於審理中
    結證在卷，與被告所辯情節大致相符。（四）甲○○雖陳稱：如附表一所示五張
    支票，均係伊於九十年五、六月間，向被告所借，當時伊係以遭友人催討欠款為
    由，向被告借用五張「空白支票」及「印鑑章」，伊與被告應該算熟識，平時偶
    爾有在聯絡云云。然查，甲○○既自八十八年間，即已積欠被告「借款」約一百
    萬元，迄至九十年五月間甲○○「借到」如附表一所示五張空白支票時止，均未
    曾清償，且當時甲○○除曾於八十九年間，簽發如附表二所示本票十張予被告，
    卻未依約清償外，被告上開購車之分期貸款，當時亦已有二期分期貸款屆期，甲○○亦未曾代被告繳納，既如前述，則被告豈有在甲○○已積欠一百萬元借款，
    迄未清償，並曾二度失信於被告之情形下，將五張「空白支票」連同「印鑑章」
    ，均借予僅偶爾有聯絡之債務人甲○○之理。且被告縱應允借票予甲○○，其儘
    可令甲○○表明所要借貸之金額、張數，由被告簽發好後，再交予甲○○；甚或
    先將印鑑蓋妥，再交空白支票予甲○○即可，豈有將完全空白之支票五張，連同
    印鑑章均借予甲○○使用之理，甲○○此部分陳詞大悖常情，實難採信。反觀被
    告所辯：伊係因甲○○一直拜託，並稱要將支票歸還，戊○○亦稱簽一簽沒關係
    ，伊才在聲明書上簽名等語，衡諸一般人因不知事情嚴重性，而在多一事不如少
    一事之心態下，確有可能為取回支票，早日解決該事，而予以簽名乙節，被告所
    辯則尚在常情之內。（五）被告所書寫於偵查中交予檢察官之文書（見九十一年
    度偵字第一五二號偵查卷，第三頁），係記載：「．．，九十年五月（正確日期
    已不記的得，警察局所述的二十三日，是事後才去查證的），那天我到銀行新申
    請了一本支票簿，又接到裕融貸款公司的催繳電話，我憤怒的又去裕唐公司找甲○○，問他為何又沒繳車子貸款，他又騙我說他母親生病住院需要錢，我又一時
    心軟，遂又說幫他付一期貸款，當天我身上沒有現金，才叫他跟我一起去附近的
    ＡＴＭ，提款去繳車子貸款，我當時告訴他車子有一點毛病請他幫我看看，自行
    到提款機提前款，把錢繳給他，囑咐儘快去繳納免的我又要被通知催討，我因臺
    北同事來臺中急著去機場接人，沒注意到支票本及印的事。第二天我急著找甲○○詢問支票及印章的事情時，他都未接電話，打電話至公司找人時，他已經離職
    了，我也去他住家找他，他卻搬家了，情急之下不知如何是好，連續找了數日都
    沒他消息，我為了保護自己，就打電話去銀行報遺失五張空白支票（銀行有通聯
    紀錄可查），六月十四日是我去銀行報遺失的日子。．．」等語，有該書函一份
    在卷可按，是依被告上開書函所載內容意旨以觀，其意當係：因發現支票遺失，
    復找不到甲○○，乃為保護自己而申報支票遺失，則被告此部分書函內容之意旨
    ，顯與其上開辯詞相符，尚難僅以被告於上開信函所載：甲○○欠錢未還又經常
    食言，其於九十年五月二十四日急欲找甲○○詢問，打電話至公司找人，才知甲○○已離職，為了保護自己，就打電話到銀行報遺失五張空白支票等語，遽認被
    告確有將如附表一所示五張空白支票借予甲○○之事實。綜上所述，被告辯稱：
    伊確未將五張空白支票及印鑑章借予被告等語，應堪採信。從而，被告既係在發
    現支票遺失，復聯絡不到甲○○之情形下，始申報支票遺失，並於九十年十月十
    七日，始在接受臺中市警察局第一分局警員詢問時，陳稱：「（經票據交換所資
    料顯示，票號為ＥＮ0000000號之支票，係存入林武鋒帳戶內提示領款，
    且該張支票背面有甲○○簽名背書，林武鋒與甲○○，你是否認識？）我認識甲○○，不認識林武鋒。」、「（為何你的支票會由甲○○背書，而在林武鋒的帳
    戶內提示領款？）．．，期間，我再開車載甲○○到五權路上提款，當時只有我
    下車領款，甲○○坐於我的車上，我的支票就放在車上擋風玻璃底下，所以應該
    是甲○○趁我下車領款之際，將我的支票偷走，並蓋印鑑章。」等語，自難認被
    告有何未指定犯人誣告及誣告罪嫌。此外，復查無其他積極證據足認被告確有起
    訴書所載之誣告犯行，既不能證明被告犯罪，揆諸首開說明，即應為被告無罪之
    諭知。
據上論斷，應依刑事訴訟法第三百零一條第一項，判決如主文。
中      華      民      國    九十二    年      三      月    二十四    日
                                    臺灣臺中地方法院刑事第三庭
                                        法  官    江奇峰
右正本證明與原本無異。
如不服本判決，應於送達後十日內向本院提出上訴狀（須附繕本），上訴於臺灣高等
法院臺中分院。
                                        書記官
中      華      民      國    九十二    年      三      月    二十四    日
附表一
┌──┬───┬────┬─────┬───────┬───────┬──
│編號│戶名  │發票日（│票面金額（│帳號          │票號          │付
│    │      │民國）  │新臺幣）  │              │              │
├──┼───┼────┼─────┼───────┼───────┼──
│一  │丙○○│九十年六│三萬元    │三一三七五    │ＥＮ五○二五三│臺中
│    │（即張│月二十日│          │              │○二          │作社
│    │雪蓮）│        │          │              │              │
│    │      │        │          │              │              │
│    │      │        │          │              │              │
│    │      │        │          │              │              │
│    │      │        │          │              │              │
│    │      │        │          │    │              │
│    │      │        │          │              │              │
│    │      │        │          │              │              │
│    │      │        │          │              │              │
├──┼───┼────┼─────┼───────┼───────┼──
│二  │同右  │九十年六│二萬一千元│同右          │ＥＮ五○二五三│同右
│    │      │月二十五│          │              │○一          │
│    │      │日      │          │              │              │
├──┼───┼────┼─────┼───────┼───────┼──
│三  │同右  │九十年七│四萬元    │同右          │ＥＮ五○二五三│同右
│    │      │月五日  │          │              │○三          │
├──┼───┼────┼─────┼───────┼───────┼──
│四  │同右  │九十年七│四萬五千二│同右          │ＥＮ五○二五三│同右
│    │      │月二十五│百五十三元│              │○四          │
│    │      │日      │          │              │              │
├──┼───┼────┼─────┼───────┼───────┼──
│五  │同右  │九十年七│九萬元    │同右          │ＥＮ五○二五三│同右
│    │      │月十五日│          │              │○五          │
│    │      │        │          │              │              │
└──┴───┴────┴─────┴───────┴───────┴──
附表二
┌──┬───┬───────────────┬───────┐
│編號│發票人│發票日（民國）                │面額（新臺幣）│
├──┼───┼───────────────┼───────┤
│一  │甲○○│八十九年十月三十一日          │十萬元        │
├──┼───┼───────────────┼───────┤
│二  │同  右│八十九年十一月三十一日  │同  右        │
├──┼───┼───────────────┼───────┤
│三  │同  右│八十九年十二月三十一日        │同   右       │
├──┼───┼───────────────┼───────┤
│四  │同  右│九十年一月三十一日            │同   右       │
├──┼───┼───────────────┼───────┤
│五  │同  右│九十年二月三十一日            │同   右       │
├──┼───┼───────────────┼───────┤
│六  │同  右│九十年三月三十一日            │同   右       │
├──┼───┼───────────────┼───────┤
│七  │同  右│九十年四月三十一日            │同   右       │
├──┼───┼───────────────┼───────┤
│八  │同  右│九十年五月三十一日            │同   右       │
├──┼───┼───────────────┼───────┤
│九  │同  右│九十年六月三十一日            │同   右       │
├──┼───┼───────────────┼───────┤
│十  │同  右│九十年七月三十一日            │同   右       │
└──┴───┴───────────────┴───────┘


司法院資訊處製作；財團法人民間司法改革基金會備份。
